【裁判字號】    89,易,344
【裁判日期】    891018
【裁判案由】    動產擔保交易法
【裁判全文】
臺灣花蓮地方法院刑事判決                          八十九年度易字第三四四號
    公  訴  人  臺灣花蓮地方法院檢察署檢察官
    被      告  丁○○
右被告因違反動產擔保交易法案件，經檢察官提起公訴（八十九年度偵字第九六二號
），本院判決如左：
    主  文
丁○○無罪。
    理  由
一、公訴意旨略以：丁○○於民國八十七年九月二十六日，以附條件買賣方式，向聲
    寶股份有限公司（以下簡稱聲寶公司）花蓮分銷店購買電冰箱一台，為動產擔保
    交易之債務人，總價金新台幣（下同）三萬二千八百元，除頭期款給付二千八百
    元外，約定餘款分十二期給付，每月一期，每期給付二千五百元，標的物存放地
    點為花蓮縣玉里鎮○○路一三九巷八號，在價金未付清前，標的物所有權仍屬於
    出賣人所有，買受人僅得依約占有使用，不得任意遷移或為其他處分。詎丁○○
    在取得電冰箱之標的物後，尚欠一萬元分期款，即拒不付款，且意圖為自己不法
    之利益，於八十八年六月間，將該標的物遷移逃匿不知去向，致出賣人追索無著
    受有損害，因認丁○○涉犯動產擔保交易法第三十八條之罪嫌等情。
二、按犯罪事實應依證據認定之，無證據不得推定其犯罪事實，此刑事訴訟法第一百
    五十四條定有明文。又刑事訴訟法上所謂認定犯罪事實之證據，係指足以認定被
    告確定有犯罪行為之積極證據而言，該項證據自須合於被告犯罪事實之認定，始
    得採為斷罪資料。
三、本件公訴人認被告丁○○涉犯違反動產擔保交易法第三十八條罪嫌，無非係以告
    訴代理人甲○○之指訴，及卷附之附條件買賣契約書、債權憑證為論據。訊據被
    告雖坦承有向聲寶公司以附條件買賣方式購買電冰箱一台，惟否認有公訴人所指
    之犯行，辯稱：當時伊係住花蓮縣玉里鎮○○路，冰箱也是送到那裡，三個月後
    ，伊搬到玉里鎮○○路一百五十六號租屋，冰箱跟著過去，伊自中華路租屋搬走
    後，冰箱留在中華路租屋，借給房東的房客使用，系爭契約是在光復路寫的，聲
    寶公司沒有說冰箱不可以遷移等語。經查：
（一）按動產擔保交易法第三十八條之動產擔保交易之債務人，意圖不法之利益，將
      標的物遷移，致生損害於債權人罪，係以行為人主觀上有不法利益之意圖，客
      觀上並有將標的物遷移之行為為構成要件。而依動產擔保交易法第十六條第一
      項第四款、第二十七條第二款、第九款、第三十三條第三款之規定，在動產抵
      押、信託佔有之情形，標的物之所在地或存放地點，係法定必要記載事項，在
      附條件買賣之情形，則屬當事人特約事項。又在債權人實行該法所定之直接占
      有權（或取回占有權）方面，於動產抵押及信託佔有之場合，債務人之遷移標
      的物行為致有害於抵押權之行使者，或未經信託人同意將標的物遷移他處者，
      債權人（含信託人）即取得直接占有權或取回占有權，惟於附附件買賣場合，
      則債務人（即買受人）移動標的物之所在地點，並非屬債權人（即出賣人）取
      得取回占有權之法定情狀，必當事人就標的物之放置地點或所在地點有明文之
      約定，債務人違反此一約定，未經債權人同意而遷移標的物，致損害債權人之
      利益，債權人始得以債務人不依約定完成特定條件為由，取得取回占有權。此
      觀動產擔保交易法第十七條第一項、第三十四條第二款、第二十八條第一項等
      規定自明。比較該法第十七條第一項、第三十四條第二款，既同曰：「遷移」
      ，而第二十六條至第三十一條之附條件買賣一章內卻無相類名詞之規定，復鑒
      於動產擔保交易契約之書面要式性，則必附條件買賣之債權人及債務人雙方就
      動產擔保交易之標的物之置放地點或所在地點，有所約定，並將此約定明定於
      動產擔保交易之書面契約內，嗣債務人未經債權人同意，違反書面契約之約定
      ，將動產擔保之標的物移置其他處所，始足該當同法第三十八條所定「遷移」
      行為之要件。若債權人與債務人就標的物之置放地點或所在地點未為約定，即
      無「遷移」行為之可言。蓋於此種情形，應認債權人及債務人對該標的物置放
      地點或所在地點並不重視，該標的物之所在，非契約內容之一部分，法律對此
      雙方當事人不予重視或忽略之點，即無特加以保護之必要；此由動產擔保交易
      法就動產擔保交易契約雙方當事人未對標的物之置放地點或所在地點為約定之
      情形，並未設有任何擬制或推定之規定，亦可明瞭。
（二）本件告訴代理人甲○○在本院訊問時供稱：系爭冰箱是玉里經銷商送過去的，
      契約對保章部分是對保人寫的，契約前面的內容是空白，由玉里服務站交回花
      蓮分銷站後，由花蓮分銷站的人填入，我不清楚有沒有口頭或書面告知被告不
      可以遷移冰箱等語，證人丙○○即聲寶公司負責對保之人復證稱：標的物地址
      「花蓮縣玉里鎮○○路一三九巷八號」不是我寫的，我只是對保，不記得對保
      當時，是否告訴被告冰箱可否搬遷等語，而證人即聲寶公司玉里經銷商之負責
      人乙○○亦到庭證述：冰箱當時是送到玉里鎮○○路四十九巷十六號，我送貨
      去的時候，聲寶有人在那裡，送貨地點是我告訴聲寶的人等語。足見系爭冰箱
      之實際送貨地點係花蓮縣玉里鎮○○路四十九巷十六號乙節，為聲寶公司之對
      保人員所明知，且顯然與系爭附條件買賣契約書上有關冰箱「按裝於花蓮縣玉
      里鎮○○路一三九號八號」之記載，並不相同。該「花蓮縣玉里鎮○○路一三
      九號八號」之記載，應係聲寶公司花蓮分銷站人員「片面」依被告之戶籍地址
      逕行載入，實難認聲寶公司與被告間，就標的物冰箱應置放於何地點一事，有
      明文之約定。退一步言，標的物之冰箱，既從未曾放置在花蓮縣玉里鎮○○路
      一三九號八號處所，又有何遷移行為之有？此外，復查無積極證據足資證明被
      告有何意圖不法之利益，將標的物遷移之行為。被告犯罪應屬不能證明，爰為
      無罪判決之諭知。
據上論斷，應依刑事訴訟法第三百零一條第一項，判決如主文。
本案經檢察官李子春到庭執行職務。
中      華      民      國    八十九    年      十      月      十八    日
                              臺灣花蓮地方法院刑事庭
                                  法  官  蘇  嫊  娟
右正本證明與原本無異。
如對本判決不服，應於送達後十日內，向本院提出上訴狀。（應抄附繕本）告訴人或
被害人如對於本判決不服者，應具備理由請求檢察官上訴，其上訴期間之計算係以檢
察官收受判決正本之日期為準。
                                  法院書記官
中      華      民      國    八十九    年      十      月    三十一    日


司法院資訊處製作；財團法人民間司法改革基金會備份。
